
## <p style="text-align:center; color:black;"> Морфология жөнүндө түшүнүк </p>

Морфология — сөздөрдүн ички түзүлүшүн жана алардын формаларын изилдөөчү тил илиминин бөлүмү. Башкача айтканда, бул сөздөрдүн кандайча түзүлүп, ар кандай грамматикалык контексттерде кандай өзгөрүп, кандай формаларга ээ боло ала тургадыгы жөнүндөгү илим. Анда сөздү жана анын сөз түркүмүн, ошондой эле ар кандай грамматикалык мүнөздөмөлөрдү: жак, сан, жөндөмө, таандык, этиштин чак, ат атоочтун түрү ж.б. жазуу керек. Мындай талдоо компьютердик текстти иштетүүнүн этаптарынын бири болуп саналат жана заманбап ыкмалар аны автоматтык түрдө жасоого мүмкүндүк берет. Ал сөздөрдүн түрдүү грамматикалык касиеттерин ачып, ар кандай грамматикалык маанилерди, грамматикалык мани берүүчү каражаттарды изилдеп үйрөтөт.

Кыргыз тилиндеги сөз түркүмдөрү жалпы категориялык грамматикалык маанилеринин өзгөчөлүгү боюнча топторго бөлүнөт.

1. Маани берүүчү же негизги сөз түркүмдөр.

Буга зат атооч, сын атооч, сан атооч, ат атооч, этиш жана тактоочтор кирет. Булар өз алдынча лексикалык мааниге ээ болуп, сүйлөм мүчөсүнүн кызматын аткарып, кээде өз алдынча сүйлөм да боло ала турган сөздөр болуп саналат.

1. Өзгөчө сөз түркүмдөр

Булар сырдык сөздөр менен тууранды сөздөр. Негизги да, кызматчы да сөз түркүмдөрүнө кошулбаган бул сөз түркүмдөрү кишинин ички сезимин билдирип жана ар кандай табыштарды, көрүнүштөрдү туурап айтылган сөздөр болуп эсептелет.

1. Кызматчы сөз түркүмдөр

Булар өз алдынча лексикалык толук мааниге ээ болбойт. Сүйлөмдө сөз менен сөздү, же сүйлөм менен сүйлөмдү байланыштырып, алардын ортосундагы ар түрдүү карым-катыштарды шарттап турат.
## <a name="_toc137994395"></a><a name="_toc137995160"></a><a name="_toc138071880"></a><a name="_toc138072087"></a><a name="_toc138157710"></a><a name="_toc138157897"></a><a name="_toc138172430"></a><a name="_toc138172538"></a><a name="_toc138172915"></a><a name="_toc138175560"></a>**Маани берүүчү сөз түркүмдөр**

<table>
    <tr>
        <td>Тег</td>
        <td>Чечмелиниши</td>
        <td>Сөз түркүм</td>
        <td>Мисал</td>
    </tr>
    <tr>
        <td>n</td>
        <td>Noun</td>
        <td>Зат атооч</td>
        <td>алма</td>
    </tr>
    <tr>
        <td>v</td>
        <td>Verb</td>
        <td>Этиш</td>
        <td>отур</td>
    </tr>
    <tr>
        <td>adj</td>
        <td>Adjective</td>
        <td>Сын атооч</td>
        <td>жакшы</td>
    </tr>
    <tr>
        <td>prn</td>
        <td>Pronoun</td>
        <td>Ат атооч</td>
        <td>мен</td>
    </tr>
    <tr>
        <td>adv</td>
        <td>Adverb</td>
        <td>Тактооч</td>
        <td>бүгүн</td>
    </tr>
    <tr>
        <td>num</td>
        <td>Numeral</td>
        <td>Сан атооч</td>
        <td>сегиз</td>
    </tr>
</table>

## <a name="_toc137994396"></a><a name="_toc137995161"></a><a name="_toc138071881"></a><a name="_toc138072088"></a><a name="_toc138157711"></a><a name="_toc138157898"></a><a name="_toc138172431"></a><a name="_toc138172539"></a><a name="_toc138172916"></a><a name="_toc138175561"></a>**Кызматчы сөз түркүмдөр**

<table>
    <tr>
        <td>Тег</td>
        <td>Чечмелиниши</td>
        <td>Сөз түркүм</td>
        <td>Мисал</td>
    </tr>
    <tr>
        <td>post</td>
        <td>Postposition</td>
        <td>Жандооч</td>
        <td>кийин</td>
    </tr>
    <tr>
        <td>part</td>
        <td>Particle</td>
        <td>Бөлүкчө</td>
        <td>го</td>
    </tr>
    <tr>
        <td>mod</td>
        <td>Modal words</td>
        <td>Модалдык сөздөр</td>
        <td>албетте</td>
    </tr>
    <tr>
        <td>conj</td>
        <td>Conjunction</td>
        <td>Байламта</td>
        <td>менен</td>
    </tr>
</table>

## <a name="_heading=h.g7aohwnqxw1q"></a><a name="_toc137994397"></a><a name="_toc137995162"></a><a name="_toc138071882"></a><a name="_toc138072089"></a><a name="_toc138157712"></a><a name="_toc138157899"></a><a name="_toc138172432"></a><a name="_toc138172540"></a><a name="_toc138172917"></a><a name="_toc138175562"></a>**Өзгөчө сөз түркүмдөр**

<table>
    <tr>
        <td>Тег</td>
        <td>Чечмелиниши</td>
        <td>Сөз түркүм</td>
        <td>Мисал</td>
    </tr>
    <tr>
        <td>ij</td>
        <td>Interjection</td>
        <td>Сырдык сөздөр</td>
        <td>апей</td>
    </tr>
    <tr>
        <td>ideo</td>
        <td>Ideophone</td>
        <td>Тууранды сөздөр</td>
        <td>тарс</td>
    </tr>
</table>

## <a name="_toc137994398"></a><a name="_toc137995163"></a><a name="_toc138071883"></a><a name="_toc138072090"></a><a name="_toc138157713"></a><a name="_toc138157900"></a><a name="_toc138172433"></a><a name="_toc138172541"></a><a name="_toc138172918"></a><a name="_toc138175563"></a>**Ат атоочтун түрлөрү**

<table>
    <tr>
        <td>Тег</td>
        <td>Чечмелиниши</td>
        <td>Кыргызча аталышы</td>
        <td>Мисал</td>
    </tr>
    <tr>
        <td>pers</td>
        <td>Personal pronoun</td>
        <td>Жактама ат атооч</td>
        <td>сиз</td>
    </tr>
    <tr>
        <td>dem</td>
        <td>Demonstrative pronoun</td>
        <td>Шилтеме ат атооч</td>
        <td>тигил</td>
    </tr>
    <tr>
        <td>itg</td>
        <td>Interrogative pronoun</td>
        <td>Сурама ат атооч</td>
        <td>ким</td>
    </tr>
    <tr>
        <td>prn\_neg</td>
        <td>Negative pronoun</td>
        <td>Тангыч ат атооч</td>
        <td>эч ким</td>
    </tr>
    <tr>
        <td>ind</td>
        <td>Indefinite pronoun</td>
        <td>Белгисиз ат атооч</td>
        <td>кээ бир</td>
    </tr>
    <tr>
        <td>qnt</td>
        <td>Quantifier pronoun</td>
        <td>Аныктама ат атооч</td>
        <td>бүт</td>
    </tr>
</table>

## <a name="_toc137994399"></a><a name="_toc137995164"></a><a name="_toc138071884"></a><a name="_toc138072091"></a><a name="_toc138157714"></a><a name="_toc138157901"></a><a name="_toc138172434"></a><a name="_toc138172542"></a><a name="_toc138172919"></a><a name="_toc138175564"></a>**Байламтанын түрлөрү**

<table>
    <tr>
        <td>Тег</td>
        <td>Чечмелиниши</td>
        <td>Кыргызча аталышы</td>
        <td>Мисал</td>
    </tr>
    <tr>
        <td>cnjcoo</td>
        <td>Coordinating conjunction</td>
        <td>Багындырбас байламта</td>
        <td>ал эми, да</td>
    </tr>
    <tr>
        <td>cnjsub</td>
        <td>Subordinating conjunction</td>
        <td>Багындыргыч байламта</td>
        <td>анткени</td>
    </tr>
</table>

## <a name="_toc137994400"></a><a name="_toc137995165"></a><a name="_toc138071885"></a><a name="_toc138072092"></a><a name="_toc138157715"></a><a name="_toc138157902"></a><a name="_toc138172435"></a><a name="_toc138172543"></a><a name="_toc138172920"></a><a name="_toc138175565"></a>**Энчилүү аттар**

<table>
    <tr>
        <td>Тег</td>
        <td>Чечмелиниши</td>
        <td>Кыргызча аталышы</td>
        <td>Мисал</td>
    </tr>
    <tr>
        <td>ant</td>
        <td>Anthroponym</td>
        <td>Антропоним</td>
        <td>Асан</td>
    </tr>
    <tr>
        <td>cog</td>
        <td>Cognomen</td>
        <td>Фамилия</td>
        <td>Асанов</td>
    </tr>
    <tr>
        <td>pat</td>
        <td>Patronymic</td>
        <td>Атасынын аты</td>
        <td>Асанович</td>
    </tr>
    <tr>
        <td>top</td>
        <td>Toponym</td>
        <td>Топоним</td>
        <td>Бишкек</td>
    </tr>
    <tr>
        <td>org</td>
        <td>Names of organizations</td>
        <td>Мекеме аттары</td>
        <td>акимиат</td>
    </tr>
    <tr>
        <td>hu</td>
        <td>Human</td>
        <td>Адам</td>
        <td>Асан</td>
    </tr>
</table>

## <a name="_toc137994401"></a><a name="_toc137995166"></a><a name="_toc138071886"></a><a name="_toc138072093"></a><a name="_toc138157716"></a><a name="_toc138157903"></a><a name="_toc138172436"></a><a name="_toc138172544"></a><a name="_toc138172921"></a><a name="_toc138175566"></a>**Жандуулук**

<table>
    <tr>
        <td>Тег</td>
        <td>Чечмелиниши</td>
        <td>Кыргызча аталышы</td>
        <td>Мисал</td>
    </tr>
    <tr>
        <td>aa</td>
        <td>Animate</td>
        <td>Жандуу</td>
        <td>адам</td>
    </tr>
    <tr>
        <td>nn</td>
        <td>İnanimate</td>
        <td>Жансыз</td>
        <td>алма</td>
    </tr>
</table>

## <a name="_toc137994402"></a><a name="_toc137995167"></a><a name="_toc138071887"></a><a name="_toc138072094"></a><a name="_toc138157717"></a><a name="_toc138157904"></a><a name="_toc138172437"></a><a name="_toc138172545"></a><a name="_toc138172922"></a><a name="_toc138175567"></a>**Кемчиликтүү сөздөр**

<table>
    <tr>
        <td>Тег</td>
        <td>Чечмелиниши</td>
        <td>Кыргызча аталышы</td>
        <td>Мисал</td>
    </tr>
    <tr>
        <td>cop\_ifi</td>
        <td>Copula past indicative</td>
        <td>–</td>
        <td>эле</td>
    </tr>
    <tr>
        <td>cop\_neg</td>
        <td>Copula negative</td>
        <td>–</td>
        <td>эмес</td>
    </tr>
    <tr>
        <td>cop\_ger</td>
        <td>Copula gerund</td>
        <td>–</td>
        <td>экен</td>
    </tr>
</table>

## <a name="_toc137994403"></a><a name="_toc137995168"></a><a name="_toc138071888"></a><a name="_toc138072095"></a><a name="_toc138157718"></a><a name="_toc138157905"></a><a name="_toc138172438"></a><a name="_toc138172546"></a><a name="_toc138172923"></a><a name="_toc138175568"></a>**Кыскартуулар**

<table>
    <tr>
        <td>Тег</td>
        <td>Чечмелиниши</td>
        <td>Кыргызча аталышы</td>
        <td>Мисал</td>
    </tr>
    <tr>
        <td>abbr</td>
        <td>Abbreviation</td>
        <td>Аббревиатура</td>
        <td>профсоюз, ревком</td>
    </tr>
    <tr>
        <td>acr</td>
        <td>Acronym</td>
        <td>Акроним</td>
        <td>КТМУ - Кыргыз-Түрк Манас университет</td>
    </tr>
</table>

## <a name="_toc137994404"></a><a name="_toc137995169"></a><a name="_toc138071889"></a><a name="_toc138072096"></a><a name="_toc138157719"></a><a name="_toc138157906"></a><a name="_toc138172439"></a><a name="_toc138172547"></a><a name="_toc138172924"></a><a name="_toc138175569"></a>**Жыныс**

<table><tr><th colspan="1" valign="top">Тег</th><th colspan="1" valign="top">Чечмелиниши</th><th colspan="1" valign="top">Кыргызча аталышы</th><th colspan="1" valign="top">Мисал</th></tr>
<tr><td colspan="1" valign="top">m</td><td colspan="1" valign="top">Masculine</td><td colspan="1" valign="top">Эркек</td><td colspan="1" valign="top"><p>Адилет,</p><p>Байыш</p></td></tr>
<tr><td colspan="1" valign="top">f</td><td colspan="1" valign="top">Feminine</td><td colspan="1" valign="top">Аял</td><td colspan="1" valign="top">Айнагүл</td></tr>
</table>

## <a name="_toc137994405"></a><a name="_toc137995170"></a><a name="_toc138071890"></a><a name="_toc138072097"></a><a name="_toc138157720"></a><a name="_toc138157907"></a><a name="_toc138172440"></a><a name="_toc138172548"></a><a name="_toc138172925"></a><a name="_toc138175570"></a>**Өтмө жана өтпөс этиштер**

<table><tr><th colspan="1" valign="top">Тег</th><th colspan="1" valign="top">Чечмелиниши</th><th colspan="1" valign="top">Кыргызча аталышы</th><th colspan="1" valign="top">Мисал</th></tr>
<tr><td colspan="1" valign="top">tv</td><td colspan="1" valign="top">Transitive verb</td><td colspan="1" valign="top">Өтмө этиш</td><td colspan="1" valign="top">учта</td></tr>
<tr><td colspan="1" valign="top">iv</td><td colspan="1" valign="top">Intransitive verb</td><td colspan="1" valign="top">Өтпөс этиш</td><td colspan="1" valign="top">олтур</td></tr>
</table>

## <a name="_toc137994407"></a><a name="_toc137995172"></a><a name="_toc138071892"></a><a name="_toc138072099"></a><a name="_toc138157722"></a><a name="_toc138157909"></a><a name="_toc138172442"></a><a name="_toc138172550"></a><a name="_toc138172927"></a><a name="_toc138175572"></a>**Сан категориясы**

<table>
  <tr>
    <th>Тег</th>
    <th>Чечмелиниши</th>
    <th>Кыргызча аталышы</th>
    <th>Мүчөлөр</th>
    <th>Мисал</th>
  </tr>
  <tr>
    <td>sg</td>
    <td>Singular</td>
    <td>Жекелик сан</td>
    <td>Ø</td>
    <td>алма</td>
  </tr>
  <tr>
    <td>pl</td>
    <td>Plural</td>
    <td>Көптүк сан</td>
    <td>-лар, -лер, -лор, -лөр, -дар, -дер, -дор, -дөр, -тар, -тер, -тор, -төр</td>
    <td>алма+лар</td>
  </tr>
</table>

## <a name="_toc137994408"></a><a name="_toc137995173"></a><a name="_toc138071893"></a><a name="_toc138072100"></a><a name="_toc138157723"></a><a name="_toc138157910"></a><a name="_toc138172443"></a><a name="_toc138172551"></a><a name="_toc138172928"></a><a name="_toc138175573"></a>**Таандык категориясы**

<table>
  <tr>
    <th>Тег</th>
    <th>Чечмелиниши</th>
    <th>Кыргызча аталышы</th>
    <th>Мүчөлөр</th>
    <th>Мисал</th>
  </tr>
  <tr>
    <td>px1sg</td>
    <td>1st person plural possessive</td>
    <td>1-жак жекелик сан</td>
    <td>-ым, -им, -ум, -үм, -м</td>
    <td>баш+ым, алма+м</td>
  </tr>
  <tr>
    <td>px2sg</td>
    <td>2nd person plural possessive</td>
    <td>2-жак жекелик сан</td>
    <td>-ың, -иң, -уң, -үң, -ң</td>
    <td>баш+ың, алма+ң</td>
  </tr>
  <tr>
    <td>px2sgf</td>
    <td>2nd person plural polite form possessive</td>
    <td>2-жак жекелик сан сылык формасы</td>
    <td>-ыңыз, -иңиз, -уңуз, -үңүз, -ңыз, -ңиз, -ңуз, -ңүз</td>
    <td>баш+ыңыз, алма+ңыз</td>
  </tr>
  <tr>
    <td>px3sg</td>
    <td>3rd person plural possessive</td>
    <td>3-жак жекелик сан</td>
    <td>-ы, -и, -у, -ү, -сы, -си, -су, -сү</td>
    <td>баш+ы, алма+сы</td>
  </tr>
  <tr>
    <td>px1pl</td>
    <td>1st person plural possessive</td>
    <td>1-жак көптүк сан</td>
    <td>-ыбыз, -ибиз, -убуз, -үбүз, -быз, -биз, -буз, -бүз</td>
    <td>баш+ыбыз, алма+быз</td>
  </tr>
  <tr>
    <td>px2pl</td>
    <td>2nd person plural possessive</td>
    <td>2-жак көптүк сан</td>
    <td>-ыңар, -иңер, -уңар, -үңөр, -ңар, -ңер, -ңор, -ңөр</td>
    <td>баш+ыңар, алма+ңар</td>
  </tr>
  <tr>
    <td>px2plf</td>
    <td>2nd person plural polite form possessive</td>
    <td>2-жак көптүк сан сылык формасы</td>
    <td>-ыңыздар, -иңиздер, -уңуздар, -үңүздөр, -ңыздар, -ңиздер, -ңуздар, -ңүздөр</td>
    <td>баш+ыңыздар, алма+ңыздар</td>
  </tr>
  <tr>
    <td>px3pl</td>
    <td>3rd person plural</td>
    <td>3-жак көптүк сан</td>
    <td>-ы, -и, -у, -ү, -сы, -си, -су, -сү</td>
    <td>алма+лар+ы</td>
  </tr>
  <tr>
    <td>xp</td>
    <td>General possessive</td>
    <td>жалпы таандык</td>
    <td>-ныкы, -ники, -нуку, -нүкү, -дыкы, -дики, -дуку, -дүкү, -тыкы, -тики, -туку, -түкү</td>
    <td>студент+тики</td>
  </tr>
</table>

Жогорку жадыбалдагы жалпы таандык мүчөлөр ат атоочко уланганда бир тамга түшүп калышы мүмкүн. Мисалы: меники, сеники, аныкы
## <a name="_toc137994409"></a><a name="_toc137995174"></a><a name="_toc138071894"></a><a name="_toc138072101"></a><a name="_toc138157724"></a><a name="_toc138157911"></a><a name="_toc138172444"></a><a name="_toc138172552"></a><a name="_toc138172929"></a><a name="_toc138175574"></a>**Жөндөмө категориясы**

<table>
  <tr>
    <th>Тег</th>
    <th>Чечмелиниши</th>
    <th>Кыргызча аталышы</th>
    <th>Мүчөлөр</th>
    <th>Мисал</th>
  </tr>
  <tr>
    <td>nom</td>
    <td>Nominative</td>
    <td>Атооч жөндөмө</td>
    <td>Ø</td>
    <td>алма</td>
  </tr>
  <tr>
    <td>gen</td>
    <td>Genitive</td>
    <td>Илик жөндөмө</td>
    <td>-нын, -нун, -нин, -нүн, -дын, -дун, -дин, -дүн, -тын, -тун, -тин, -түн, -ын, -ун, -ин, -үн</td>
    <td>алма+нын,
баш+ын</td>
  </tr>
  <tr>
    <td>dat</td>
    <td>Dative</td>
    <td>Барыш жөндөмө</td>
    <td>-га, -го, -ге, -гө, -ка, -ко, -ке, -кө, -на, -но, -не, -нө, -а, -о, -е, -ө</td>
    <td>алма+га,
баш+ка</td>
  </tr>
  <tr>
    <td>acc</td>
    <td>Accusative</td>
    <td>Табыш жөндөмө</td>
    <td>-ны, -ни, -ну, -нү, -ды, -ду, -ди, -дү, -ты, -ту, -ти, -тү, -ы, -у, -и, -ү</td>
    <td>алманы,
баш+ты</td>
  </tr>
  <tr>
    <td>loc</td>
    <td>Locative</td>
    <td>Жатыш жөндөмө</td>
    <td>-да, -до, -де, -дө, -та, -то, -те, -тө, -нда, -ндо, -нде, -нтө</td>
    <td>алмада,
баш+та</td>
  </tr>
  <tr>
    <td>abl</td>
    <td>Ablative</td>
    <td>Чыгыш жөндөмө</td>
    <td>-дан, -дон, -ден, -дөн, -тан, -тон, -тен, -төн, -нан, -нен, -нөн, -ан, -ен, -өн</td>
    <td>алма+дан,
баш+тан</td>
  </tr>
</table>

## <a name="_heading=h.y16tpiov3yev"></a><a name="_toc137994410"></a><a name="_toc137995175"></a><a name="_toc138071895"></a><a name="_toc138072102"></a><a name="_toc138157725"></a><a name="_toc138157912"></a><a name="_toc138172445"></a><a name="_toc138172553"></a><a name="_toc138172930"></a><a name="_toc138175575"></a>**Жак категориясы**

<table>
<tr>
<th>Тег</th>
<th>Чечмелиниши</th>
<th>Кыргызча аталышы</th>
<th>Мүчөлөр</th>
<th>Мисал</th>
</tr>
<tr>
<td>p1sg</td>
<td>1st person plural</td>
<td>1-жак жекелик сан</td>
<td>-мын, -мин, -мун, -мүн,
-м</td>
<td>студентмин,
отурдум,
мен</td>
</tr>
<tr>
<td>p2sg</td>
<td>2nd person plural</td>
<td>2-жак жекелик сан</td>
<td>-сың, -сиң, -суң, -сүң,
-ң</td>
<td>студентсиң,
отурдуң,
сен</td>
</tr>
<tr>
<td>p2sgf</td>
<td>2nd person plural polite form</td>
<td>2-жак жекелик сан сылык формасы</td>
<td>-сыз, -сиз, -суз, -сүз,
-ңыз, -ңиз, -ңуз, -ңүз</td>
<td>мугулимсиз,
отурдуңуз,
сиз</td>
</tr>
<tr>
<td>p3sg</td>
<td>3rd person plural</td>
<td>3-жак жекелик сан</td>
<td>Ø
-т</td>
<td>студент,
отурду, ал,
отур+а+т</td>
</tr>
<tr>
<td>p1pl</td>
<td>1st person plural</td>
<td>1-жак көптүк сан</td>
<td>-быз, -биз, -буз, -бүз,
-пыз, -пиз, -пуз,-пүз,
-к</td>
<td>студентпиз,
отурдук,
биз</td>
</tr>
<tr>
<td>p2pl</td>
<td>2nd person plural</td>
<td>2-жак көптүк сан</td>
<td>-сыңар, -сиңер, -суңар, -сүңөр, -ңар</td>
<td>студентсиңер
отурдуңар,
силер</td>
</tr>
<tr>
<td>p2plf</td>
<td>2nd person plural polite form</td>
<td>2-жак көптүк сан сылык формасы</td>
<td>-сыздар, -сиздер, -суздар, -сүздөр, -ңыздар, -ңиздер, -ңуздар, -ңүздөр</td>
<td>мугалимсиздер, отурдуңуздар,
сиздер</td>
</tr>
<tr>
<td>p3pl</td>
<td>3rd person plural</td>
<td>3-жак көптүк сан</td>
<td>Ø</td>
<td>студенттер
отурушту,
алар</td>
</tr>
</table>

## <a name="_toc137994411"></a><a name="_toc137995176"></a><a name="_toc138071896"></a><a name="_toc138072103"></a><a name="_toc138157726"></a><a name="_toc138157913"></a><a name="_toc138172446"></a><a name="_toc138172554"></a><a name="_toc138172931"></a><a name="_toc138175576"></a>**Суроо маани мүчөсү**

<table><tr><th>Тег</th><th>Чечмелиниши</th><th>Кыргызча аталышы</th><th>Мүчөлөр</th><th>Мисал</th></tr>
<tr><td>ques</td><td>Question</td><td><p>Суролуу мүчө</p></td><td><p>-бы, -би,</p><p>-бу, -бү,</p><p>-пы, -пи,</p><p>-пу, -пү</p></td><td><p>алма+бы</p><p>баш+пы</p><p></p></td></tr>
</table>

## <a name="_toc137994412"></a><a name="_toc137995177"></a><a name="_toc138071897"></a><a name="_toc138072104"></a><a name="_toc138157727"></a><a name="_toc138157914"></a><a name="_toc138172447"></a><a name="_toc138172555"></a><a name="_toc138172932"></a><a name="_toc138175577"></a>**Мамиле категориясы**

<table>
  <tr>
    <th>Тег</th>
    <th>Чечмелиниши</th>
    <th>Кыргызча аталышы</th>
    <th>Мүчөлөр</th>
    <th>Мисал</th>
  </tr>
  <tr>
    <td>act</td>
    <td>Active</td>
    <td>Негизги мамиле</td>
    <td>Ø</td>
    <td>отур</td>
  </tr>
  <tr>
    <td>coop</td>
    <td>Cooperative</td>
    <td>Кош мамиле</td>
    <td>-ыш, -иш, -уш, -үш</td>
    <td>отур+уш</td>
  </tr>
  <tr>
    <td>ref</td>
    <td>Reflexive</td>
    <td>Өздүк мамиле</td>
    <td>-ын, -ен, -ан, -ин, -үн, -өн, -ыл, -ил, -ул, -үл, -л</td>
    <td>жүг+үн
жыг+ыл</td>
  </tr>
  <tr>
    <td>pass</td>
    <td>Passive</td>
    <td>Туюк мамиле</td>
    <td>-ыл, -ил, -ул, -үл, -л</td>
    <td>аткар+ыл</td>
  </tr>
  <tr>
    <td>caus</td>
    <td>Causative</td>
    <td>Аркылуу мамиле</td>
    <td>-дыр, -дүр, -дир, -дур, -тыр, -тур, -тир, -түр,
-кар, -гар, -көр, -гөр,
-каз, -кыз -ыз, -коз, -көз, -гөз, -гуз, -киз, -гиз, -кыз, -из, -уз, -ыз, -кыр,-ыр, -кир, -ир, -үр, -ур, -ар,
-сөт,
-т</td>
    <td>кыл+дыр,
көр+гөз,
көр+сөт,
оку+т</td>
  </tr>
</table>

## <a name="_toc137994413"></a><a name="_toc137995178"></a><a name="_toc138071898"></a><a name="_toc138072105"></a><a name="_toc138157728"></a><a name="_toc138157915"></a><a name="_toc138172448"></a><a name="_toc138172556"></a><a name="_toc138172933"></a><a name="_toc138175578"></a>**Чак категориясы**

<table><tr><th colspan="1" valign="top">Тег</th><th colspan="1" valign="top">Чечмелиниши</th><th colspan="1" valign="top">Кыргызча аталышы</th><th colspan="1" valign="top">Мүчөлөр</th><th colspan="1" valign="top">Мисал</th></tr>
<tr><td colspan="1" valign="top">pres</td><td colspan="1" valign="top">Present</td><td colspan="1" valign="top">Учур чак</td><td colspan="1" valign="top"><p>-ууда, -оодо, -өөдө, -үүдө, -а, -е, -о, -ө,  -й</p></td><td colspan="1" valign="top"><p>кел+үүдө,</p><p>отур+а+т</p></td></tr>
<tr><td colspan="1" valign="top">past_def</td><td colspan="1" valign="top">Past definite</td><td colspan="1" valign="top">Айкын өткөн чак</td><td colspan="1" valign="top">-ды, -ди, -ду, -дү, -ты, -ти, -ту, -тү</td><td colspan="1" valign="top">отур+ду</td></tr>
<tr><td colspan="1" valign="top">past_indf</td><td colspan="1" valign="top">Past indefinite</td><td colspan="1" valign="top">Жалпы өткөн чак</td><td colspan="1" valign="top">-ган, -ген,     -гон, -гөн,    -кан, -кен,    -кон, -көн</td><td colspan="1" valign="top">отур+ган</td></tr>
<tr><td colspan="1" valign="top">past_evid</td><td colspan="1" valign="top">Past evidentiality</td><td colspan="1" valign="top">Капыскы өткөн чак</td><td colspan="1" valign="top"><p>-ыптыр,            -иптир,            -уптур,           -үптүр, -птыр, -птир, -птур,  -птүр,</p><p>-ып, -ип, -уп, -үп,  -п</p></td><td colspan="1" valign="top">отур+уптур</td></tr>
<tr><td colspan="1" valign="top">past_iter</td><td colspan="1" valign="top">Past iterative</td><td colspan="1" valign="top">Адат өткөн чак</td><td colspan="1" valign="top">-чу, -чү</td><td colspan="1" valign="top">отур+чу</td></tr>
<tr><td colspan="1" valign="top">fut_def</td><td colspan="1" valign="top">Future definite</td><td colspan="1" valign="top">Айкын келер чак</td><td colspan="1" valign="top"><p>-а, -е, -о, -ө,   -й</p></td><td colspan="1" valign="top"><p>отур+а+м</p><p>чурка+й+т</p></td></tr>
<tr><td colspan="1" valign="top">fut_aor</td><td colspan="1" valign="top">Future aorist</td><td colspan="1" valign="top">Арсар келер чак</td><td colspan="1" valign="top">-ар, -ер, -ор, -өр, -р</td><td colspan="1" valign="top">отур+ар+мын</td></tr>
<tr><td colspan="1" valign="top">fut_indf_neg</td><td colspan="1" valign="top">Future indefinite negative</td><td colspan="1" valign="top">Арсар терс келер чак</td><td colspan="1" valign="top"><p>-бас, -бес,     -бос, -бөс,     -пас, -пес,    -пос, -пөс</p></td><td colspan="1" valign="top">отур+бас+мын</td></tr>
</table>

## <a name="_toc137994414"></a><a name="_toc137995179"></a><a name="_toc138071899"></a><a name="_toc138072106"></a><a name="_toc138157729"></a><a name="_toc138157916"></a><a name="_toc138172449"></a><a name="_toc138172557"></a><a name="_toc138172934"></a><a name="_toc138175579"></a>**Ыңгай категориясы**

<table><tr><th>Тег</th><th>Чечмелиниши</th><th>Кыргызча аталышы</th><th>Мүчөлөр</th><th>Мисал</th></tr>
<tr><td>pri</td><td>Present indicative mood</td><td>Баяндагыч ыңгай учур чакта</td><td>учур чактын баардык мүчөлөрү</td><td>кел+үүдө</td></tr>
<tr><td>fti</td><td>Future indicative mood</td><td>Баяндагыч ыңгай келер чакта</td><td>келер чактын баардык мүчөлөрү</td><td>бар+а+м</td></tr>
<tr><td>ifi</td><td>Past indicative mood</td><td>Баяндагыч ыңгай өткөн чакта</td><td>өткөн чактын баардык мүчөлөрү</td><td>отур+ду</td></tr>
<tr><td>imp</td><td>Imperative mood</td><td>Буйрук ыңгай</td><td><p>-Ø</p><p>-гын, -гин, -гун, -гүн,</p><p>-гыла, -гиле, -гула,-гүлө,</p><p>-кыла, -киле, -кула,-күлө,</p><p>-ңыз, -ңиз, -ңуз, -ңүз,</p><p>-ыңыздар, -иңиздер,-уңуздар, -үңүздөр,</p><p>-ңыздар, -ңиздер,-ңуздар, -ңүздөр,</p><p>-сын, -син, -сун,-сүн,</p><p>-ышсын, -ишсин, -ушсун, -үшсүн,</p><p>-шсын, -шсин, -шсун, -шсүн</p></td><td><p>отур,</p><p>отур+гун,</p><p>отур+гула,</p><p>отур+уңуз,</p><p>отур+сун,</p><p>отур+ушсун</p></td></tr>
<tr><td>prec_1</td><td>Precative</td><td>Өтүнүч</td><td>-чы, -чи, -чу, -чү</td><td>отур+чу</td></tr>
<tr><td>cnd</td><td>Conditional mood</td><td>Шарттуу ыңгай</td><td>-са, -се, -со, -сө</td><td>отур+са</td></tr>
<tr><td>fut_indf</td><td>Future indefinite</td><td>Калоо-тилек ыңгай</td><td><p>-айын, -ейин, -ойун,-өйүн, -йын, -йин,-йун, -йүн,</p><p>-алык, -елик, -олук,-өлүк, -йлык, -йлик,-йлук, -йлүк,</p><p>-алы, -ели, -олу, -өлү,-йлы, -йли, -йлу,-йлү,</p></td><td><p>отур+айын,</p><p>чурка+йын,</p><p>отур+алык,</p><p>чурка+йлык,</p><p>отур+алы,</p><p>чурка+йлы</p></td></tr>
<tr><td>fut_aor</td><td>Future aorist</td><td>Калоо-тилек ыңгай</td><td><p>-гай, -гей, -гой,-гөй, -кай, -кей,-кой, -көй,</p><p>-гы, -ги, -гу, -гү,-кы, -ки, -ку, -кү</p></td><td><p>отур+гай,</p><p>отур+гу+су</p></td></tr>
<tr><td>fut_indf</td><td>Future indefinite</td><td>Максат - ниет ыңгай</td><td><p>-мак, -мек, -мок,-мөк,</p><p>-макчы, -мекчи,-мокчу, -мөкчү</p></td><td><p>отур+мак,</p><p>отур+макчы</p></td></tr>
</table>

## **Терс маани мүчөсү**

<table><tr><th>Тег</th><th>Чечмелиниши</th><th>Кыргызча аталышы</th><th>Мүчөлөр</th><th>Мисал</th></tr>
<tr><td>neg</td><td>Negative</td><td><p>-ба, -бе,</p><p>-бо, -бө,</p><p>-па, -пе,</p><p>-по, -пө</p></td><td>отур+ба</td><td></td></tr>
</table>

## <a name="_toc137994417"></a><a name="_toc137995182"></a><a name="_toc138071902"></a><a name="_toc138072109"></a><a name="_toc138157732"></a><a name="_toc138157919"></a><a name="_toc138172452"></a><a name="_toc138172560"></a><a name="_toc138172937"></a><a name="_toc138175582"></a>**Атоочтук**

<table><tr><th colspan="1" valign="top">Тег</th><th colspan="1" valign="top">Чечмелиниши</th><th colspan="1" valign="top">Кыргызча аталышы</th><th colspan="1" valign="top">Мүчөлөр</th><th colspan="1" valign="top">Мисал</th></tr>
<tr><td colspan="1" valign="top">gpr</td><td colspan="1" valign="top">Verbal adjective</td><td colspan="1" rowspan="5"><p></p><p></p><p></p><p></p><p></p><p></p><p>Атоочтук</p><p></p></td><td colspan="1" valign="top"><p>-уучу, -оочу,        -үүчү, -өөчү,</p><p>-ган, -ген, -гон,   -гөн, -кан, -кен,    -кон, -көн</p></td><td colspan="1" valign="top"><p>Иштел+үүчү иштер.</p><p>Аткарылып жат+кан иш</p></td></tr>
<tr><td colspan="1" valign="top">gpr_impf</td><td colspan="1" valign="top">Imperfect verbal adjective</td><td colspan="1" valign="top"><p>-гыдай, -гидей,    -гудай, -гүдөй,     -чыдай, -чидей,</p><p>-чудай, -чүдөй</p></td><td colspan="1" valign="top"><p>Жаан жаа+гыдай.</p><p>Ал айт+чудай болду</p></td></tr>
<tr><td colspan="1" valign="top">gpr_aor</td><td colspan="1" valign="top">Verbal adjective aorist</td><td colspan="1" valign="top">-гыс, -гус, -гис, гүс</td><td colspan="1" valign="top">түгөн+гүс калем</td></tr>
<tr><td colspan="1" valign="top">gpr_aor_neg</td><td colspan="1" valign="top">Verbal adjective aorist negative</td><td colspan="1" valign="top">-бас, -бес, -бос,    -бөс, -пас, -пес,    -пос, -пөс</td><td colspan="1" valign="top">бүт+пөс иш</td></tr>
<tr><td colspan="1" valign="top">gpr_pres</td><td colspan="1" valign="top">Verbal adjective of present tense</td><td colspan="1" valign="top">-максан, -мексен, -мөксөн, -моксон</td><td colspan="1" valign="top">Бил+мексен болуп кетти</td></tr>
</table>

## <a name="_toc137994418"></a><a name="_toc137995183"></a><a name="_toc138071903"></a><a name="_toc138072110"></a><a name="_toc138157733"></a><a name="_toc138157920"></a><a name="_toc138172453"></a><a name="_toc138172561"></a><a name="_toc138172938"></a><a name="_toc138175583"></a>**Чакчыл**

<table><tr><th colspan="1" valign="top">Тег</th><th colspan="1" valign="top">Чечмелиниши</th><th colspan="1" valign="top">Кыргызча аталышы</th><th colspan="1" valign="top">Мүчөлөр</th><th colspan="1" valign="top">Мисал</th></tr>
<tr><td colspan="1" valign="top">gna_perf</td><td colspan="1" valign="top">Perfect verbal adverb</td><td colspan="1" valign="top">Коштоочу чакчыл</td><td colspan="1" valign="top"><p>-ып, -ип, -уп, -үп, -п</p></td><td colspan="1" valign="top">отур+уп кетүү</td></tr>
<tr><td colspan="1" valign="top">gna_impf</td><td colspan="1" valign="top">Imperfect verbal adverb</td><td colspan="1" valign="top">Созулма чакчыл</td><td colspan="1" valign="top"><p>-а, -е, -о, -ө, -й</p></td><td colspan="1" valign="top">отурба+й кетти</td></tr>
<tr><td colspan="1" valign="top">gna_purp</td><td colspan="1" valign="top">Purpose verbal adverb</td><td colspan="1" valign="top">Максат чакчыл</td><td colspan="1" valign="top"><p>-ганы, -гени, -гону, -гөнү, -каны, -кени, -кону, -көнү</p></td><td colspan="1" valign="top">Реформалар турмушту оңдо+гону кабыл алынды</td></tr>
<tr><td colspan="1" valign="top">gna_cnd</td><td colspan="1" valign="top">Conditional verbal adverb</td><td colspan="1" valign="top">Тангыч чакчыл</td><td colspan="1" valign="top"><p>-майынча, -мейинче, -мойунча, -мөйүнчө, -майын, -мейин, -мойун, -мөйүн</p></td><td colspan="1" valign="top">Ишти бүтүр+мөйүнчө үйгө кетпейсиң</td></tr>
<tr><td colspan="1" valign="top">gna_irre</td><td colspan="1" valign="top">Irregular verbal adverb</td><td colspan="1" valign="top">Удаалаш чакчыл</td><td colspan="1" valign="top"><p>-гыча, -гиче, -гуча, -гүчө, -кыча, -киче, -куча, -күчө, -ганча, -генче, -гончо, -гөнчө, -канча, -кенче, -кончо, -көнчө</p></td><td colspan="1" valign="top">Асан чарча+ганча диплом жазды</td></tr>
</table>

## <a name="_toc137994419"></a><a name="_toc137995184"></a><a name="_toc138071904"></a><a name="_toc138072111"></a><a name="_toc138157734"></a><a name="_toc138157921"></a><a name="_toc138172454"></a><a name="_toc138172562"></a><a name="_toc138172939"></a><a name="_toc138175584"></a>**Сын атоочтун даражалары**

<table><tr><th colspan="1" valign="top">Тег</th><th colspan="1" valign="top">Чечмелиниши</th><th colspan="1" valign="top">Кыргызча аталышы</th><th colspan="1" valign="top">Мүчөлөр</th><th colspan="1" valign="top">Мисал</th></tr>
<tr><td colspan="1" valign="top">pst</td><td colspan="1" valign="top">Positive</td><td colspan="1" valign="top">Жай даража</td><td colspan="1" valign="top">Ø</td><td colspan="1" valign="top">жакшы</td></tr>
<tr><td colspan="1" valign="top">comp</td><td colspan="1" valign="top">Comparative</td><td colspan="1" valign="top">Салыштырма даража</td><td colspan="1" valign="top">-ыраак, -иреек,  -ураак, -үрөөк,  -раак, -реек,       -рөөк</td><td colspan="1" valign="top"><p>жаман+ыраак</p><p>жакшы+раак</p></td></tr>
<tr><td colspan="1" valign="top">sup</td><td colspan="1" valign="top">Superlative</td><td colspan="1" valign="top">Күчөтмө даража</td><td colspan="1" valign="top">Ø</td><td colspan="1" valign="top"><p>кыпкызыл,</p><p>сапсары</p></td></tr>
</table>

## <a name="_toc137994420"></a><a name="_toc137995185"></a><a name="_toc138071905"></a><a name="_toc138072112"></a><a name="_toc138157735"></a><a name="_toc138157922"></a><a name="_toc138172455"></a><a name="_toc138172563"></a><a name="_toc138172940"></a><a name="_toc138175585"></a>**Сан атоочтун маанилик топтору**

<table><tr><th colspan="1" valign="top">Тег</th><th colspan="1" valign="top">Чечмелиниши</th><th colspan="1" valign="top">Кыргызча аталышы</th><th colspan="1" valign="top">Мүчөлөр</th><th colspan="1" valign="top">Мисал</th></tr>
<tr><td colspan="1" valign="top">num_card</td><td colspan="1" valign="top">Cardinal numeral</td><td colspan="1" valign="top">Эсептик сан атооч</td><td></td><td colspan="1" valign="top">сегиз</td></tr>
<tr><td colspan="1" valign="top">num_ord</td><td colspan="1" valign="top">Ordinal numeral</td><td colspan="1" valign="top">Иреттик сан атооч</td><td colspan="1" valign="top"><p>-ынчы, -инчи, -унчу, -үнчү, -нчы, -нчи, -нчу, -нчү</p></td><td colspan="1" valign="top">сегиз+инчи</td></tr>
<tr><td colspan="1" valign="top">num_coll</td><td colspan="1" valign="top">Collective numeral</td><td colspan="1" valign="top">Жамдама сан атооч</td><td colspan="1" valign="top"><p>-оо, -өө</p></td><td colspan="1" valign="top">беш+өө</td></tr>
<tr><td colspan="1" valign="top">num_frac</td><td colspan="1" valign="top">Fraction numeral</td><td colspan="1" valign="top">Бөлчөк сан атооч</td><td colspan="1" valign="top"><p>-дан, -дон, -ден, -дөн, -тан, -тон, -тен, -төн</p></td><td colspan="1" valign="top">бештен бир</td></tr>
<tr><td colspan="1" valign="top">num_appr1</td><td colspan="1" valign="top">Approximate numeral 1</td><td colspan="1" valign="top">Чамалама сан атооч</td><td colspan="1" valign="top"><p>-ча, -че, -чо, -чө</p></td><td colspan="1" valign="top">кырк+ча</td></tr>
<tr><td colspan="1" valign="top">num_appr2</td><td colspan="1" valign="top">Approximate numeral 2</td><td colspan="1" valign="top">Чамалама сан атооч</td><td colspan="1" valign="top"><p>-дай, -дей, -дой, -дөй</p></td><td colspan="1" valign="top">жүз+дөй</td></tr>
<tr><td colspan="1" valign="top">num_appr3</td><td colspan="1" valign="top">Approximate numeral 3</td><td colspan="1" valign="top">Чамалама сан атооч</td><td colspan="1" valign="top"><p>-даган, -деген, -догон, -дөгөн, -таган, -теген, -тогон, -төгөн</p></td><td colspan="1" valign="top">миң+деген</td></tr>
</table>

